【裁判字號】    89,上易,622
【裁判日期】    890517
【裁判案由】    違反專利法
【裁判全文】
臺灣高等法院臺南分院刑事判決            八十九年度上易字第六二二號    Ｃ
      上  訴  人
      即自 訴 人  丙  ○  ○.
      被      告  乙  ○  ○
      被      告  甲  ○  ○
右上訴人因被告違反專利法案件，不服臺灣臺南地方法院八十八年度自字第三四一號
中華民國八十九年一月十七日第一審判決（台南地方法院檢察署八十八年度偵字第八
六八八號），提起上訴，本院判決如左：
      主      文
上訴駁回。
      理      由
一、自訴意旨略以：為被告因違反專利法，依法自訴事：（一）按自訴人精心開發、
    設計之「汽車後窗之電動遮陽裝置(三)」業經經濟部中央標準局核發新型專利證書
    第一二五一七八號，專利權期間自中華民國八十五年十二月十一日至九十七年五
    月十六日止。被告乙○○為皇田工業服份有限公司之負責人，被告甲○○為業務
    經理，竟未經自訴人之同意，擅自製售仿冒品，此有被告之廣告型錄可證，經自
    訴人以存證信函通知於八十八年五月十八日會同警方在台北市世貿大樓展示會場
    查獲被告製售之仿冒品（台北地方法院檢察署八十八年度偵字第一二一一五號）
    ，自訴人並委請臺灣省機械技師工會予以鑑定，其鑑定結論：「皇田工業股份有
    限公司製售之『汽車後窗之電動遮陽裝置』與鄭伯文先生所有之新型第一二五一
    七八號『汽車後窗之電動遮陽裝置(三)』專利案之申請專利範圍實質相同」，此有
    專利侵害鑑定報告可稽。（二）專利法第一百零三條規定：「新型專利權人專有
    排除他人未經其同意而製造、販賣、使用或為上述目的而進口該新型專利物品之
    權」，同法第一百二十五條規定：「未經新型專利權人同意製造該物品，致侵害
    其專利權者，處二年以下有期徒刑、拘役或科或併科新台幣十五萬元以下罰金」
    。（三）被告乙○○、甲○○擅自製售仿冒品，業已侵害自訴人之新型專利權，
    因認被告乙○○、甲○○均涉犯專利法第一百二十五條之罪嫌云云。
二、按犯罪事實應依證據認定之，無證據不得推定其犯罪事實；又不能證明被告犯罪
    者，即應諭知無罪之判決，刑事訴訟法第一百五十四條、第三百零一條第一項分
    別定有明文。又在訴訟上用以證明事實之證據，須於通常一般人均不致於有所懷
    疑，而得確信其為真實之程度者，始得據以為有罪之認定；倘其證明尚未達到此
    一程度，而有合理性之懷疑存在，致使無從為有罪之確信時，即應為無罪之判決
    （最高法院七十六年台上字第四九八六號判例意旨參照）。
三、本件自訴人認被告乙○○、甲○○涉有侵害其發明專利罪嫌，無非以上揭事實，
    業據自訴人指證明確，且有自訴人之專利證書、專利說明書、專利侵害鑑定書等
    資為依據。
四、訊據被告乙○○、甲○○均堅決否認有右揭犯行，辯稱：其產品功能雖與自訴人
    相同，但專利範圍並不相同，未侵害自訴人之專利權等語。
五、經查：
  (一)被告產品汽車後窗之電動遮陽裝置為被告所創作，查該產品之裝置與自訴人所有
    新型第一二五一七八號「汽車後窗之電動遮陽裝置」專利之專利權範圍不完全相
    同，被告產品應無侵害原告專利權，茲分述如下：(１)依自訴人自訴狀所附之專
    利說明書，可知第一二五一七八號新型專利之專利範圍為：撐持桿部分：一端
    以螺栓接於底座內，另一端則栓接於遮陽簾拉桿，撐持桿為雙剪力臂，剪力臂之
    開闔提供遮陽簾之支撐或收闔，剪力臂之構造包括臂桿、連接桿、插桿軸及捲力
    彈簧所構成。動力馬達配置於本體一側套蓋中。底座：承接整體遮陽裝置而
    固定在汽車後窗平台上，其兩側設有樞接部，樞接部上方設有螺孔。本體：自
    訴人專利品利用簧片開關控制馬達停止。遮陽元件：組於本體內，其一端設連
    接板供二撐持桿之一端組接定位並伸置於本體之開口外，另一端設為捲桿。定
    位螺件：將本體底部的樞接塊與底座樞接部相螺接，為單一底座構造。(２)自訴
    人之產品與被告之產品加以比對，至少可發現被告產品與前引自訴人之新型專利
    權產品範圍有下列之明顯差異：自訴人產品以簧片開關控制馬達停止，而被告
    產品係利用觸動開關控制馬達停止，被告產品並無此一對應構件。自訴人專利
    權範圍為「單一底座」之構件，而被告產品並無此一對應構件，此分別有兩造提
    出之專利公報及自訴人提出之台灣省機械技師公會鑑定報告、被告提出之中國生
    產力中心鑑定報告及原審依職權送請台大慶齡工業研究中心所為之鑑定報告附卷
    可稽。
  (二)按稱新型者，謂對物品之形狀、構造或裝置之創作或改良，專利法第九十七條有
    明文規定。其與發明專利之不同在於，前者重於物品之形狀、構造或裝置之新
    穎性，至於功能之首創性，尚非新型專利之必要條件，最高法院七十九年度台上
    字第一七七號判決可資參照，是判斷發明專利是否受侵害之全要件原則（按依實
    務判斷發明專利侵害所適用之「全要件原則」，根據此一原則，倘若證物未具備
    專利發明之所有要件，亦即只要有一個以上要件欠缺就不侵害專利，即假設專利
    發明之構成要件為Ａ十Ｂ十Ｃ，而另一物之構成要件為Ｘ十Ｙ十Ｚ，倘若Ａ＝Ｘ
    、Ｂ＝Ｙ、Ｃ＝Ｚ，則屬侵害，三個等式中有一個以上成為不等式，則為不侵害
    ）及「均等論」（即根據全要件原則，初步判斷為不侵害專利之物，並不能以此
    作為專利侵害判斷之最後結論，如前述Ａ＝Ｘ、Ｂ＝Ｙ、Ｃ不等於Ｚ之場合，仍
    需再就Ｃ與Ｚ兩要件探討是否為均等物，倘若以實質相同的方式，具有實質相同
    的機能，產生實質相同的效果或當兩要件之間的代替性為該行業所熟知時，兩者
    即為均等物，反之則否），於判斷新型專利是否被侵害之案件中，即無適用之餘
    地。又按「新型專利所應用之手段，縱令在原理上並非前所未有之創新，而係習
    用技術，若其空間形態係屬創新，並能產生一新作用或增進該物品某種功效時，
    即符合新型專利之要件」、「新型專利固亦須合於實用之原則，惟此所謂實用，
    與創作專利必須具有工業上價值者又有不同，新型之創作，如能較原有物品在形
    狀、構造或裝置上更具有特殊之效能者，即可認為合於實用之原則」，行政法院
    六十八年八月十六日判字第四九九號判決亦可參照。查自訴人所有第一二五一七
    八號新型專利與被告所有之相同產品其功能上雖屬相同（見自訴人所提台灣省機
    械技師工會鑑定報告），然在遮陽簾舒張高度的調整，兩種技術有完全不同之構
    造，就全要件原則判定評比不同，兩種技術有不同構造想法，不能輕易認定為等
    效機構，有卷附之中國生產力中心鑑定報告及台大慶齡工業研究中心所為之鑑定
    報告，均採相同意見。故被告產品之空間形態係屬創新，能較原有物品在形狀、
    構造或裝置上更具有特殊之效能，合於實用之原則，是被告產品並未侵害自訴人
    新型專利，應可認定。
六、此外，本院復查無其他確切證據足資證明被告乙○○、甲○○有何違反專利法之
    積極證據，本件尚屬不能證明被告乙○○、甲○○犯罪，原審以不能證明被告犯
    罪，諭知被告無罪，核無不合。自訴人上訴意旨指摘原判決採證不當，為無理由
    ，應予駁回。
據上論斷，應依刑事訴訟法第三百六十八條，判決如主文。
中    華    民    國  八十九      年      五      月      十七      日
                                  臺灣高等法院臺南分院刑事第六庭
                                      審判長法官  林    金    村
                                            法官  戴    勝    利
                                            法官  顏    基    典
右正本證明與原本無異。
不得上訴。
                                      法院書記官  呂    嘉    文
中    華    民    國      八十九      年      五      月      十九      日


司法院資訊處製作；財團法人民間司法改革基金會備份。
